【裁判字號】    89,上易,1187
【裁判日期】    891109
【裁判案由】    偽造文書等
【裁判全文】
臺灣高等法院臺南分院刑事判決              八十九年度上易字第一一八七號  Ｇ
      上  訴  人
      即  被  告  乙  ○  ○
      共      同
      選任辯護人  莊  美  貴  律師
右上訴人因偽造文書等案件，不服臺灣臺南地方法院八十九年度易字第二二０號中華
民國八十九年五月十八日第一審判決（起訴案號：臺灣臺南地方法院檢察署八十八年
度偵字第一四二九三號），提起上訴，本院判決如左：
      主      文
原判決撤銷。
乙○○、戊○○共同債務人於將受強制執行之際，意圖損害債權人之債權，而處分其
財產，各處有期徒刑陸月，如易科罰金，均以參佰元折算壹日。
      事      實
一、乙○○向甲○○借貸積欠新台幣（下同）五百三十三萬二千五百九十元（起訴書
    載為五百三十四萬二千五百九十元、依告訴人於本院提出之支票及本票面額合計
    五百二十三萬二千四百九十元），為債務人，經債權人甲○○多次催討無結果，
    就執有本票部分，向原審法院聲請本票裁定強制執行，經該院八十六年度票字第
    三０三七號裁定准予強制執行，於八十六年六月二十六日確定，其餘債權另向原
    審法院聲請核發支付命令，經該院八十六年度促字第一五三六三號支付命令准予
    核發，於同年七月七日確定。詎乙○○於將受強制執行之際，與其妻戊○○共同
    意圖損害甲○○之債權，由乙○○於八十六年十二月二十四日（起訴書誤載為二
    十六日）修訂不實之前開公司章程，將其投資在金震大企業有限公司（下簡稱金
    震大公司）之資本二百五十萬元之股份，虛偽轉讓與戊○○（戊○○及蘇金章各
    一百萬元股份則轉讓與丙○○、丁○○○），藉以規避甲○○之強制執行，足生
    損害於甲○○之債權。
二、案經甲○○訴請臺灣臺南地方法院檢察署檢察官偵查起訴。
      理      由
一、訊據上訴人即被告乙○○、戊○○坦承積欠告訴人甲○○債務及於右揭時、地將
    右開股份移轉至戊○○名下等情，惟否認有意圖損害告訴人債權之犯行，均辯稱
    轉讓股份是為向銀行貸款，不是逃避債務，其等轉讓股權之行為，距告訴人取得
    執行名義已超過五個多月之久，並非將受強制執行之際云云；被告乙○○並辯稱
    ：告訴人所指其積欠五百三十三萬二千五百九十元，其中一百五十萬元之本票其
    已返還告訴人，應予扣除云云。經查：
（一）被告乙○○向告訴人借貸積欠五百三十三萬二千五百九十元（告訴人向臺灣臺
      南地方法院檢察署提出告訴時指稱積欠五百三十四萬二千五百九十元、依告訴
      人於本院提出之支票及本票面額合計五百二十三萬二千四百九十元）及被告乙○○於其取得執行名義後，於八十六年十二月二十四日，將其投資在金震大公
      司之資本二百五十萬元之股權，虛偽轉讓與被告戊○○等情，業據告訴人於偵
      查中及本院審理時指訴甚明，並有支票及退票單之影本各四張、本票影本六張
      附於本院卷與原審法院八十六年度票字第三０三七號本票准予強制執行之裁定
      及裁定確定證明書之影本各一份、原審法院八十六年度促字第一五三六三號准
      予核發之支付命令及支付命令確定證明書之影本各一份、金震大公司章程之影
      本二份附於偵查卷可資佐證。
（二）按所謂將受強制執行之際，係指債務人所負債務，經債權人取得強制執行名義
      後，強制執行程序尚未終結前之期間而言。債權人即告訴人取得右開執行名義
      ，即原審法院八十六年度票字第三０三七號本票准予強制執行之裁定及裁定確
      定證明書各一份、原審法院八十六年度促字第一五三六三號准予核發之支付命
      令及支付命令確定證明書各一份後，迄今未聲請強制執行，業據被告乙○○、
      戊○○於本院審理時供承在卷，則本案係處於將受強制執行之際，被告乙○○
      、戊○○所辯其等轉讓股權之行為，距告訴人取得執行名義已超過五多月之久
      ，並非將受強制執行之際云云，尚非可採。
（三）被告乙○○於第一次偵查時先辯稱：「因為我與她（指被告戊○○）離婚後，
      戊○○要照顧小孩，我的股份都給她。」云云；於第二次偵查時翻異前供，辯
      稱：「（你在金震大企業公司，實際何人出資？）戊○○，：：：」云云；於
      原審審理時辯稱：公司在八十四年就倒了，後來於八十五年又再經營一年多，
      是被告戊○○要求轉給她云云。被告戊○○於偵查中辯稱：「（妳所增資之一
      百五十萬元來源？）那是我自己的錢，不是向他（指被告乙○○）承受，他原
      來之股份僅是掛名，實際上都是我出資，離婚後我把股份收回來。」云云；於
      原審審理時辯稱：公司是伊在經營，伊出了二百多萬元，是由銀行領出來，公
      司負債很多，公司沒有承受契約云云。查證人林振鴻（被告之子）及丁○○○
      （公司員工）雖證稱八十六年後公司是被告戊○○在負責，被告乙○○在幫忙
      等語，但該二證人與被告二人關係密切，該二人之證言自難遽予採信。從上述
      觀之，被告乙○○辯稱公司是其經營，八十六年間才交由戊○○經營，而戊○○則辯稱公司是她經營，乙○○在公司只是掛名云云，兩人所辯顯相互矛盾。
      再被告戊○○於偵查中供稱實際都是伊出資，離婚後伊把股份收回云云，原審
      審理中質之被告戊○○卻供稱公司再營運時「我出了二百多萬元，是由銀行領
      出來」云云，然經原審法院向臺灣土地銀行北臺南分行查詢結果，八十六年十
      二月被告戊○○在該分行二個帳戶分別僅有結餘十五萬三千多元及五千三百一
      十三元，有該分行八十九年四月二十日北南存定字第八九○○○一五九號函所
      附存款相關資料附於原審卷可稽，則被告戊○○何來二百多萬元出資經營金震
      大公司？另被告乙○○辯稱八十四年間公司倒了云云，但經本院向財政部臺灣
      省南區國稅局安南稽征所查詢結果，金震大公司八十四年至八十六年度營利事
      業所得稅結算申報均為盈餘，有該所八十九年四月二十六日南區國稅安南資字
      第八九○○五○一六號函一份附於原審卷可參，何來公司倒閉，八十六年交由
      戊○○經營之事？再被告乙○○自承八十七年間二人才離婚，但公司章程係於
      八十六年十二月二十四日變更，足見被告二人離婚與公司股份變更並無關係。
      末查，金震大公司，係以各種五金零件、小家電零件、汽機車零件、電子零件
      之加工、製造、買賣業務，此有上開金震大公司之章程附卷足憑，被告戊○○
      之前僅替乙○○管理帳目，業據被告戊○○於偵查中坦承不諱，金震大公司既
      係以加工為主要之業務收入，以被告戊○○又非學有沖床技術之人，且僅係負
      責管理帳目而已，實難認其有經驗及能力足以經營金震大公司。被告二人為逃
      避告訴人之債權追索，明知告訴人業於八十六年六月二十六日及同年七月七日
      分別取得執行名義確定，此有前開裁定及確定證明書與支付命令及確定證明書
      可按，仍於八十六年十二月二十四日製作不實之金震大公司章程，向主管之經
      濟部辦理修訂金震公司章程獲准在案，此亦有前開金震大公司之章程可證。
（四）綜上所述，被告二人所辯，顯係卸責之詞，均不足採信。事證明確，被告二人
      犯行均堪認定。
二、核被告二人所為，均係犯刑法第三百五十六條之損害債權罪。被告戊○○雖非債
    權人即告訴人之債務人，惟依刑法第三十一條第一項規定，其與債務人即被告乙○○仍以共犯論，被告二人就上揭犯行間，有犯意聯絡及行為之分擔，均為共同
    正犯。原審以被告罪證明確，予以論罪科刑，固非無見，惟（一）被告戊○○非
    債權人即告訴人之債務人，原判決未依刑法第三十一條第一項規定，認其與債務
    人即被告乙○○仍以共犯論，即有未洽。（二）查被告二人並未使不知情之經濟
    部承辦人員，將前開不實公司章程之事項，登載於職務上所掌之公文書，足以生
    損害於經濟部對公司管理之正確性，而牽連犯刑法第二百十四條之使公務員登載
    不實罪（詳後述），原判決認被告二人尚牽連犯該罪，亦有未洽。被告二人上訴
    均否認規避告訴人之強制執行云云，固非可採，惟原判決既有可議，自應由本院
    將原判決予以撤銷改判。爰審酌被告二人之品性、智識程度、犯罪之動機、目的
    、手段、所生危害及被告二人犯罪後否認犯行尚無悔意等一切情狀，分別量處如
    主文所示之刑，並均諭知易科罰金之折算標準，以資懲儆。
三、公訴意旨另略以：被告乙○○於將受強制執行之際，與其配偶被告戊○○共同意
    圖損害告訴人甲○○之債權，由被告乙○○將其投資在金震大公司之資本二百五
    十萬元之股份，虛偽轉讓與被告戊○○，藉以規避告訴人甲○○之強制執行，並
    於八十六年十二月二十四日（起訴書誤載為二十六日）修訂不實之前開公司章程
    ，使不知情之經濟部承辦人員，在其掌管之公文書上，做不實之公司章程修訂之
    記載，足生損害於經濟部對公司管理之正確性，因認被告二人另涉犯刑法第二百
    十四條之使公務員登載不實文書罪嫌云云。公訴人認被告二人涉犯使公務員登載
    不實罪嫌，無非以被告二人於八十六年十二月二十四日修訂不實之前開公司章程
    ，向主管之經濟部承辦人員，辦理修訂金震大公司章程獲准在案為主要論據。訊
    據被告二人坦承於八十六年十二月二十四日，向經濟部辦理修訂金震大公司章程
    等語。經查，證人即辦理本案修訂金震大公司章程之經濟部中部辦公室第三科第
    二股科員洪英毅於本院審理時結證稱：「（本院曾經二次去函請問金震大企業有
    限公司變更登記時，有無登載於職務上所掌之公文書，如有，該公文書名稱為何
    ，你們答覆就只有准予變更登記，沒有答覆我們所需要的資料，金震大企業有限
    公司申請辦理變更章程時，你們有沒有另外登載於公文書？（提示偵查卷第十一
    頁章程並告以要旨）有，為了每一家公司來申請，為了核准，我們都有裝訂成冊
    。每一家公司辦理變更登記，核准完以後，都有一個公司卷，從開始設立登記到
    變更登記都有裝訂成冊。」「（該公司辦理變更章程部分，你們登記在那一種公
    文書上？）目前政府受理公司登記案件，須採準則主義，書面審核、形式審核，
    申請人檢附的書件、印章只要符合規定，我們就准予登記，我們會發核准公文給
    申請人，核准的公文稿就是公文書。」「（變更章程登記時，你們還有沒有登記
    在其他的簿冊？）沒有。」「（你們發給申請人核准公文是不是准予登記的意思
    ？）是。」「（你們承辦人對於申請公司章程修訂登記，除了發給核准公文外，
    還有沒有登記在所掌的簿冊上？）本案申請修訂公司章程，必須檢附最後一次修
    訂章程，我們承辦人只審核，沒有登記在其他簿冊上，核准就發給核准公文書，
    承辦人只有裝訂成冊。」等語，並當庭提出金大震公司申請設立登記及申請變更
    登記等函稿影本一份附於本院卷可參，足見金震大公司修訂不實之前開公司章程
    ，申請辦理變更登記時，經濟部承辦人員並未登載於職務上所掌之公文書，故被
    告二人並不涉犯使公務員登載不實文書罪，惟此部分公訴人既認與前開有罪之損
    害債權部分，有牽連犯之裁判上一罪關係，爰不另為無罪判決之諭知。
據上論結，應依刑事訴訟法第三百六十九條第一項前段、第三百六十四條、第二百九
十九條第一項前段、刑法第二十八條、第三十一條第一項、第三百五十六條、第四十
一條，罰金罰鍰提高標準條例第一條前段、第二條，判決如主文。
本案經檢察官吳忠賢到庭執行職務。
中    華    民    國      八十九      年      十一      月      九      日
                                  臺灣高等法院臺南分院刑事第二庭
                                      審判長法官  游    明    仁
                                            法官  林    永    茂
                                            法官  陳    清    溪
右正本證明與原本無異。
不得上訴。
                                      法院書記官  嚴    巧    花
中    華    民  國      八十九      年      十一      月     十       日
附錄法條：
刑法第三百五十六條：
債務人於將受強制執行之際，意圖損害債權人之債權，而毀壞、處分或隱匿其財產者
，處二年以下有期徒刑、拘役或五百元以下罰金。


司法院資訊處製作；財團法人民間司法改革基金會備份。
